【裁判字號】    95,訴,159
【裁判日期】    951020
【裁判案由】    履行契約
【裁判全文】
臺灣花蓮地方法院民事判決               95年度訴字第159號
原      告  甲○○
被      告  陳森豪原名：陳深.
訴訟代理人  李文平律師
            徐韻晴律師
上列當事人間請求履行契約事件，本院於民國95年10月2日言詞
辯論終結，判決如下：
    主  文
原告之訴及假執行之聲請均駁回。
訴訟費用由原告負擔。
    事 實 及 理 由
壹、兩造爭執要旨：
一、原告起訴主張：
（一）兩造於民國92年6月15日訂立合夥契約（下稱系爭契約）
      ，約定合夥期間自92年7月1日起至97年6月30日止，被告
      須支付原告紅利：(1)自92年7月1日起至同年12月31日止，
      每月固定紅利新台幣（下同）3萬元、(2)自93年1月1日起
      同年6月30日止每月固定紅利5萬元、(3)自93年7月1日起至
      97 年6月30日止每月固定紅利6萬元，以上紅利每次支領3
      個月，於頭一個月初五前支付；又原告原有設備供被告使
      用，被告支付使用費每月8千元，一次支領三個月，於頭
      一個月初五前支付。惟被告自93年2月1日起即未支付紅利
      迄今，設備使用費亦自92年7月1日起未付迄今，故依系爭
      契約約定至94年5月31日止被告應給付原告之紅利為91 萬
      元、設備使用費為18萬4千元，共計109萬4千元，為此爰
      依合夥契約請求被告給付上開款項等語。
（二）並聲明：1.被告應給付原告109萬4千元；2.願供擔保，請
      准宣告假執行。
二、被告則以：
（一）被告係向原告承租門牌號碼桃園縣中壢市○○路455巷6號
      之建物（下稱系爭不動產）以經營幼稚園，孰料原告表示
      因某種原因須以合夥契約方式簽立，被告遂簽立系爭契約
      書，故系爭契約實質上為租賃契約。
（二）兩造簽訂系爭契約後，被告即開始進行清理、裝潢整修、
      安置招牌、冷氣等工作，共計支出637,700元，並正式進
      入營運。熟料第二個月即有訴外人新竹國際商業銀行股份
      有限公司表示系爭不動產已遭查封，要被告不得使用，嗣
      系爭不動產於92年9月30日即遭拍定予訴外人邱月惠，使
      被告無法經營幼稚園，故原告根本無法交付合於所約定使
      用收益之物予被告，則被告於92年9月30日即系爭不動產
      拍定時即已終止本件租賃契約，原告自不得要求被告給付
      租金。又系爭不動產自92年10月1日起已為拍定人所有，
      原告已不能提供系爭不動產予被告，爰主張同時履行抗辯
      權，拒絕租金之給付。
（三）退步言，縱認兩造係成立合夥契約，然系爭不動產已遭人
      拍定，原告根本無法履行出資義務，故合夥契約亦屬自始
      給付不能而無效，原告亦不得向被告請求給付紅利。退萬
      步言，被告係遭原告詐騙始為系爭不動產之裝潢整修使用
      ，且才剛開始使用即遭人要求遷讓返還，根本無法好好經
      營而受有損害，被告自亦得以所受損害與原告請求之金額
      相抵銷等語，以資抗辯。
（四）並聲明：1.原告之訴駁回；2.如受不利之判決，願供擔保
      請准宣告免為假執行。
貳、本件經兩造整理並協議簡化爭點結果如下：
一、兩造不爭執之事實：
（一）門牌號碼桃園縣中壢市○○路455巷6號之建物及所坐落之
      桃園縣中壢市○○段2212地號土地，為訴外人謝慧瑩所有
      ，經臺灣桃園地方法院91年度執字第5168號執行事件（下
      稱桃園地院91年度執字5168號執行事件），執行拍賣後，
      業於92年9月30日經第三人邱月惠拍定，並於92年10月7日
      由桃園地院核發權利移轉證書。
（二）被告業依系爭契約第4條給付原告18萬元，並已給付92年7
      月1日至92年9月30日如系爭契約所載每月3萬元（共9萬元
      ），總計27萬元。
二、本件爭點：
（一）系爭契約法律關係究係合夥契約或租賃契約？
（二）原告依合夥契約關係請求被告給付紅利及設備使用費共計
      109萬4千元，有無理由？
、本院之判斷：
一、系爭契約法律關係為租賃契約：
（一）按合夥乃二人以上互約出資，以經營共同事業之契約，所
      謂經營共同事業，必事業為共同，各合夥人就事業之成敗
      有共同利害關係為要件。故合夥人中有對事業之成敗無關
      ，惟受確定之報酬者，此項無目的之共同，雖類似合夥，
      但實非合夥。又倘出資之目的，非在經營共同事業，縱出
      資後之法律行為，或可獲得相當之利益，仍與合夥有間（
      最高法院69年度台上字第2596號、81年度台上字第336 號
      裁判參照）。查兩造簽訂之系爭契約書雖載明為經營幼稚
      園之合夥契約書，惟由系爭契約第8條約定：「在雙方合
      夥期間，甲方（按即原告）不得干涉園內所有行政業務。
      一切有關園務金錢往來及學童安全問題、業務處理等，乙
      方（按即被告）須負完全之法律責任，概與甲方無關；在
      合夥期間，甲方所有債務問題，概與乙方無關。」之內容
      觀之，可知原告完全未參與事業（按即幼稚園）之經營，
      並刻意排除對事業盈虧所應負擔之責任，顯然對事業之成
      敗毫無利害關係，核與合夥乃著重雙方經營事業之共同，
      並須共負事業損益之分配，彼此為休戚與共之一共同體，
      就事業之成敗顯有共同利害關係之要件不符，故原告主張
      兩造係合夥契約關係，洵非有理。
（二）又依系爭契約第3條約定：「甲方原有設備（詳如財產附
      錄）供乙方使用，乙方須每月支付使用費新台幣捌仟元整
      ，一次支領三個月，於頭一個月月初五號前支付，乙方不
      得任意損毀搬遷，期約屆滿仍歸屬甲方所有，乙方不得異
      議。甲方財產由乙方暫管使用，期間如有故障，乙方需負
      責修復，乙方使用期間甲方不得任意搬離。」，及第4條
      約定：「乙方管理期間所有稅務（不含地價稅、房屋稅）
      、營業稅、水電費、雜支等均由乙方負責。為免日後紛爭
      於簽訂契約同時，乙方支付甲方合夥基金新台幣壹拾捌萬
      元整，待合夥期約屆滿，乙方所有稅務、營業稅、水電、
      雜支等均無欠費並將設備點交清楚，甲方將合夥基金原數
      無息歸還乙方。」之內容，可知本件實係原告提供並交付
      系爭不動產以及其他軟體設施予被告為使用收益，並由被
      告支付一定對價之契約，而非原告負責提供營運所需之建
      物及其他設施，進而因營運之獲利而收取約定之利潤，故
      系爭契約書雖使用「合夥」之文字，惟顯與民法第667條
      之規定不符，而與民法「合夥」無涉。系爭契約書依其內
      容，足認兩造訂約時著重特定標的之使用、收益情形，而
      非日後經營盈虧之分配甚明，則兩造訂立系爭契約之真意
      ，應屬租賃契約無訛。
二、原告依合夥契約關係請求被告給付紅利及設備使用費共計10
    9萬4千元為無理由：
（一）系爭契約既非合夥契約，則原告本於合夥契約關係，請求
      被告給付契約所載之紅利及設備使用費共計109萬4千元，
      自無理由，不應准許。
（二）系爭契約既非合夥契約，則本院次應審究者，為原告本於
      系爭契約（按即租賃契約）請求被告給付109萬4千元有無
      理由，茲分述如下：
    1.被告另抗辯於92年9月30日系爭不動產拍定時即已終止本
      件租賃契約，原告自不得要求被告給付租金；再系爭不動
      產自92年10月1日起已為拍定人所有，原告已不能提供系
      爭不動產予被告，爰主張同時履行抗辯權，拒絕租金之給
      付等語，原告則主張伊係系爭不動產之承租人，並非所有
      權人，故伊並不知悉系爭不動產有無遭法院強制執行，且
      訂立系爭契約時，系爭不動產亦未遭法院強制執行等語。
      惟按終止契約，應向他方當事人以意思表示為之，民法第
      258條第1項、第263條定有明文。查系爭不動產雖於92年9
      月30日已經桃園地院民事執行處拍定為第三人邱月惠所有
      ，惟依上開規定，兩造之租賃契約於被告向原告為終止之
      意思表示到達前，並不當然終止，被告復未舉證證明於92
      年9月30日已對原告為終止契約之意思表示，是被告此部
      分之抗辯，自屬無據。
    2.復按稱租賃者，謂當事人約定，一方以物租與他方使用收
      益，他方支付租金之契約，民法第421條第1項定有明文。
      出租人除應以合於所約定使用、收益之租賃物交付承租人
      外，並應於租賃關係存續中保持其合於約定使用、收益之
      狀態，此觀民法第423條規定自明。此項出租人之租賃物
      保持義務與承租人之給付租金義務，具有對價關係。是如
      出租人未於租賃關係存續中保持其合於約定使用、收益之
      狀態，承租人自得行使同時履行抗辯權而拒絕租金之給付
      （最高法院86年台上字第1675號判決可資參照）。是原告
      於系爭租賃契約期間即自92年7月1日起至97年6月30日止
      ，就系爭不動產及軟體設施等原有設備負有保持合於約定
      使用、收益狀態之義務，被告始負有給付對價即租金之義
      務。
    3.經查，兩造簽訂系爭契約之日期為92年6月15日，有系爭
      契約一件在卷可稽；又經本院依職權調閱桃園地院91年度
      執字5168號民事執行卷，其中桃園縣警察局中壢分局91年
      9月20日中警分刑字第0910025484號函所附桃園縣中壢市
      ○○路455巷6號（按即系爭不動產）查封標的建物91年9
      月17日使用現況調查表上，有占有使用人即原告之簽章，
      原告並於92年5月19日具狀聲明異議，復於92年7月10日桃
      園地院民事執行處現場履勘時，到場表示意見，並於執行
      筆錄第三人欄簽名，此均有上開函文、聲明異議狀、執行
      筆錄附於桃園地院91年度執字5168號民事執行卷可稽，足
      認原告至遲於91年9月17日時，即已知悉系爭不動產已遭
      桃園地院民事執行處為查封等強制執行程序，顯然無法提
      供合於約定使用收益之不動產予被告，猶於92年6月15 日
      與被告簽訂系爭契約，致使被告就幼稚園之事業無法為正
      常之經營及招收新生，而處於不安定之狀態，是原告既未
      能履行提供合於約定使用收益之不動產予被告之主要義務
      ，則被告依民法第264條主張同時履行抗辯權，拒絕為租
      金之對待給付，即屬有據。
    4.綜上所陳，原告縱依系爭契約之真意即租賃契約請求被告
      給付租金，亦因被告行使同時履行抗辯權，而認原告之請
      求為無理由。
肆、從而，原告依系爭契約請求被告應給付紅利及設備使用費共
    計109萬4千元，為無理由，應予駁回。
伍、原告之訴既經駁回，假執行之聲請，即失其依據，應併予駁
    回。
陸、據上論結，本件原告之訴無理由，依民事訴訟法第78條，判
    決如主文。
中    華    民    國    95    年    10    月    20    日
                臺灣花蓮地方法院民事庭
                    法      官  陳燁真
上列為正本係照原本作成。
如不服本判決，應於送達後20日內，向本院提出上訴狀並表明上
訴理由，如於本判決宣示後送達前提起上訴者，應於判決送達後
20日內補提上訴理由書(須附繕本)。
中    華    民    國    95    年    10    月    20    日
                    法院書記官  唐千惠


司法院資訊處製作；財團法人民間司法改革基金會備份。
